臺灣桃園地方法院刑事判決　　　　　　　100年度訴字第420號
公　訴　人　臺灣桃園地方法院檢察署檢察官
被　　　告　宋瑞芸
選任辯護人　沈朝標律師
上列被告因貪污治罪條例等案件，經檢察官提起公訴（臺灣桃園
地方法院檢察署99年度偵字第20260 號），本院判決如下：
    主  文
宋瑞芸公務員利用職務上之機會，以詐術使人將本人之物交付，
共三罪，各處有期徒刑壹年月，各褫奪公權貳年。應執行有期
徒刑貳年，緩刑伍年，並應於判決確定之日起年內向公庫支付
新臺幣陸拾萬元。褫奪公權貳年。其餘被訴部分無罪。
    事  實
一、宋瑞芸於民國96年7 月24日起擔任平鎮市公所所屬圖書館助
    理員，係依法令服務於地方自治團體所屬機關而具有法定職
    務權限之人，明知公務員出差旅費及出差補休之申請須以實
    際出差為要件，惟應如實申報，竟分別(一)經派遣出差參加「
    品牌發光、魅力客庄2009客家桐花祭藝文活動研習暨提案說
    明會」具有訓練講習性質之活動，並有登入平鎮市公所差勤
    系統以參加前揭活動為由申報出差，於97年10月5 日星期日
    並未前往址設桃園縣龍潭鄉○○○路三林段500 號桃園縣客
    家文化館參加前揭活動，明知於此，竟基於利用職務上之機
    會詐取財物、對於非主管或監督之事務圖利及使公務員登載
    不實之犯意，仍利用其職務上之機會，以有出差參加前揭活
    動得補休為由，登入差勤系統，申請於98年3 月23日因假日
    出差補休假1 日，經人事室人員依其申請休假內容形式上審
    查在差勤系統檔案內予以登載，藉此獲得補休之該日免為勞
    務給付價值相當於1 日薪資即1248元之不法利益，接續另有
    於97年10月30日填寫出差旅費報告表申請出差旅費新臺幣（
    下同）260 元（並提出申請如後所述）；(二)經派遣出差參加
    「99年築夢計畫說明會」具有訓練講習性質之活動，並有登
    入平鎮市公所差勤系統以參加前揭活動為由申報出差，於98
    年6 月17日並未前往址設新竹市○○路48號玄奘大學聖印廳
    參加前揭活動，明知於此，竟基於利用職務上之機會詐取財
    物及使公務員登載不實之犯意，仍利用其職務上之機會，於
    98年7 月6 日填寫出差旅費報告表申請出差旅費382 元（並
    提出申請如後所述）；(三)經派遣出差參加「客家文化沙龍講
    座」具有訓練講習性質之活動，並有登入平鎮市公所差勤系
    統以參加前揭活動為由申報出差，於98年7 月11日並未前往
    前揭桃園縣客家文化館視聽簡報室參加前揭活動，明知於此
    ，竟基於利用職務上之機會詐取財物及使公務員登載不實之
    犯意，仍利用其職務上之機會，於98年7 月30日填寫差旅費
    報告表申請出差旅費176 元，旋經宋瑞芸分別持前揭各該出
    差旅費報告表申請出差旅費後，各使人事室人員依宋瑞芸提
    出之差旅費報告表形式上審查並在工作摘要欄乙欄登載「公
    差1 日」、「公差1 日」、「公差半日」又在人事室核章乙
    欄登載「銷差」及日期等不實事項；復使主計室人員亦依各
    該出差旅費報告表形式上審查據以為原始憑證，製作因宋瑞
    芸出差支出旅費現金傳票並於日記帳、歲出預算明細分類帳
    、總分類帳等會計帳簿相關會計科目為不實事項之登載，足
    以生損害於桃園縣平鎮市公所對於任職人員人事差勤管考及
    出差旅費費用動支暨會計表冊製作之正確性，再因此致桃園
    縣平鎮市公所不知情之出納人員陷於錯誤，依宋瑞芸出差旅
    費之申請如數給付之，而宋瑞芸以此方式詐取財物共818 元
    ，迨經人投書桃園縣平鎮市公所市長信箱後，宋瑞芸已向各
    級主管報告並自動繳交全部所得財物，嗣並於犯罪未經偵查
    機關發覺前自首始因而查知前情。
二、案經臺灣桃園地方法院檢察署檢察官偵查起訴。
    理  由
壹、程序部分：按被告以外之人於審判外之言詞或書面陳述，除
    法律有規定者外，不得作為證據。惟被告以外之人於審判外
    之陳述，經當事人於審判程序同意作為證據，法院審酌該言
    詞陳述或書面陳述作成時之情況，認為適當者，亦得為證據
    。當事人、代理人或辯護人於法院調查證據時，知有第159
    條第1 項不得為證據之情形，而未於言詞辯論終結前聲明異
    議者，視為有前項之同意，刑事訴訟法第159 條第1 項、第
    159 條之5 第1 項、第2 項分別定有明文。查卷附據以認定
    被告犯罪事實有無之屬傳聞證據之證據能力，當事人及辯護
    人於本院審判中均同意作為證據，本院審酌各該證據查無有
    何違反法定程序取得之情形，亦無顯有不可信與不得作為證
    據等情，因認為適當，故均有證據能力。再者，起訴書犯罪
    事實欄載之「宋瑞芸…填載虛偽差旅費報告表之公文書」部
    分，已經到庭實行公訴之檢察官於本院審理時澄清此部分誤
    載「公文書」云云，僅為書寫語意不良，公訴意旨並非起訴
    主張此出差旅費報告表之部分被告有公務員登載不實公文書
    之犯行（本院卷第101 頁背面），故不在起訴範圍。另起訴
    書載之被告所犯法條係刑法第216 條、第214 條行使使公務
    員登載不實文書罪之部分，及起訴書犯罪事實欄(二)被告所犯
    法條係涉犯貪污治罪條例第5 條第1 項第2 款利用職務上之
    機會詐取財物罪之部分，又已經到庭實行公訴之檢察官於本
    院審判期日表明更正為刑法第214 條使公務員登載不實文書
    罪，及貪污治罪條例第6 條第1 項第5 款對於非主管或監督
    之事務圖利罪（本院卷第101 頁背面），均合先敘明。
貳、有罪部分
一、認定犯罪事實所憑之證據及理由：前開犯罪事實，業據被告
    坦承不諱，復核證人即平鎮市公所人事室主任黃碧蓮之證述
    相符（臺灣桃園地方法院檢察署99年度他字第3934號卷第39
    頁至第43頁），並經證人李俐萱於本院審理時證稱：我是平
    鎮市公所人事室協辦人員，有關員工要申請加班或是申請出
    差，經過主管核可之後，後續最後會到人事室做登記的動作
    ，這個登記的動作完成之後，就表示這1 筆差單或加班單流
    程是跑完的，跑完之後就會跑到個人的差勤紀錄去，人事室
    會做1 個登記，就按同意，就會有1 個登記完成，「（是人
    事室的承辦人員在這個差勤系統上某1 個螢幕，有關這個員
    工的出差、加班經過主管核可之後，到你們人事室的承辦人
    員，他在裡面按1 個同意，按這個同意就代表登記了嗎？）
    對」，登記到個人差勤紀錄，人事室是可以掌控整個公所的
    差勤紀錄，每個員工在人事室都有1 個差勤紀錄，差勤紀錄
    是個檔案，檔名叫人事室差勤系統。是紀錄所有員工的差假
    ，他的出勤狀況，加班、出差、請假通通在這個差勤系統裡
    面，我們的檔叫做平鎮市公所差勤系統，當這個人來報到時
    ，我們都會給他1 個號碼，進入這個號碼就等於進入他個人
    的差勤紀錄裡面，所以所有的差假都在這裡面跑所有的流程
    ，就是沒有紙本的問題，差勤系統裡面所列載的資料，就是
    整個年度的差假部分，如果他要請差旅費或加班費的時候，
    就是要去做分配的動作，因為我們加班費1 天只能報4 個小
    時的加班費，1 個月不能超過20個小時，如果超過的話，我
    們就是要去做分配，例如說今天8 個小時，我今天就只能分
    配4 個小時請領加班費，另外4 個小時的部分用補假的方式
    ，所以也是有控制的作用在，超過的部分是不會讓你核過去
    的，「（這是1 個事前報加班，然後報出差，那出差回來之
    後，加班結束之後，我要報差旅費、加班費，甚至說加班補
    休，這部分的流程為何？）就是他個人要到自己的差勤紀錄
    去，比如說10月1 日到10月31日電腦會將你所有出差的部分
    列出來，如果要請領差旅費的話，就去電腦做勾選的動作，
    勾選完畢電腦就會作業」，這是包括差旅費、加班費的情形
    ，但是加班費要先做分配，如我剛才說過，勾選完畢之後它
    就會有個表出來，然後自己要去填金額，因為到每個地方的
    差旅費補助不一樣，這全部都在電腦上面登打，然後整個弄
    完以後，它就會整個列出紙本，「（我現在要報出差、報加
    班的時候，是用電腦登檔，我事後要申請差旅費、申請加班
    費，是在電腦上面登檔之後，列印出紙本嗎？）對」，電腦
    上面的資料會傳送，就是整個出來，登打完畢，整個弄完了
    ，這筆就會核銷，當你再進去的時候，它就不會讓你再點選
    了，表示這些已經請領過了，就不會讓你再進去了，列印過
    加班費之後，列印過之後就不能再補印或列印，就是他要請
    領加班費、出差費的話，是列出紙本以後，以紙本來遞送，
    電腦裡面的檔只在控制說這天的差旅費已經請領或加班費已
    經請領，不能重複領，請領資料沒有透過電腦傳送，是用紙
    本，就是他們請領出來之後，他還是會把這個書面東西傳給
    人事室，然後我們會再用電腦去做1 個核對的程序，1 筆1
    筆去核對，「（【提示他字卷第14頁】是類似這種出差旅費
    報告表嗎？）對」，「（那申請加班費的話流程如何？）一
    樣是這個表格，但是上面會有金額」，後續跑的流程都一樣
    ，差旅費出來的話，就是跑紙本流程，就會先到人事室，我
    們還是會先到差勤系統去核對紙本，如果他是寫1 整天的差
    假上面，就會寫出差1 日，如果出差半日的話，上面就會寫
    出差半日，因為我們1 日要按3 次指型，如果他3 個指型都
    有的話，我們就會蓋全日在勤，就不會有出差費，「（你們
    一樣他們來申請出差、差旅費的時候是紙本，當紙本到你們
    人事室的時候，你們還是會到差勤系統去做登記嗎？）用這
    個紙本來核對他那天是否確實有出差」，「（那如果核對有
    的話，你們會做任何的登記嗎？）在上面會蓋1 個出差1 日
    或半日或全日在勤」，蓋在就是在剛剛那裡，不是蓋在人事
    室簽證欄，是在出差地點上面，是蓋在工作摘要，比如說桃
    園縣那個地方，上面會有全日或半日，「（【提示同上卷第
    14頁】是否就是在工作摘要欄這邊蓋上什麼公出1 日、公差
    半日？）對」，「（你們核對他的差勤紀錄，發現確實他這
    天有報出差，然後你們是在出差旅費報告表工作摘要欄蓋上
    出差1 日或出差半日之後，你們人事單位有在做任何的職務
    嗎？）整個弄完之後，我會在最下面人事室核章那邊寫銷差
    ，會有1 個銷差的日期」，不會蓋上我們承辦人的章，就是
    蓋人事室3 個字銷差日期，然後就會跑財政課、主計室，然
    後到高層，先跑財、主單位之後才到機關首長，「（這樣的
    話你們會在差勤系統上，有關這個員工這次出差或這次加班
    ，已經請領出差費或加班費的事由，登載在他個人的差勤系
    統上？）沒有做登載的動作，只是他這筆領完後就不會再出
    現」，我們人事單位並沒有再次在員工的差勤系統上面登載
    已請領出差費或加班費，也就是說每個員工根據他自己的差
    勤系統，只要他列印出差旅費報告表的話，他只能夠列印1
    次，在同1 個出差或同1 個期間的加班只能夠列印1 次，不
    可能會再列印第2 次，而我們人事單位在這個出差旅費報告
    表的工作摘要欄，蓋上公差1 日或公差半日，目的在我們要
    區別他差旅費可以領的是繕雜費的部分，因為我們現在是用
    指型，我為了要區別他的出差是半天還是整天，還是說他整
    天都在勤的，這是以便讓後面的單位來核算他可以領多少差
    旅費，「（所以後面的財、主單位是根據你們所登載的出差
    1 日或半日來決定應該核發多少差旅費？）是，到主計室那
    邊會審核」，報加班費情況一樣，但我就沒有蓋那個章，我
    就沒有像出差蓋1 日、半日，加班費的部分我這邊是沒有登
    記，「（加班另外有1 種是加班補休，那加班要申請補休時
    的流程如何？）一樣到差勤系統去點請假單，請假單我們有
    分很多，就是所有的休假，因為他是出差補休或加班補休，
    你只要點那個東西，我們就會有視窗跑出來，你之前有加班
    、指派單有出去已經核准後，而且你有指型的部分，比如有
    8 個小時，它就核8 個小時給你，那差勤也是合乎的，它就
    會給你補休」，「（就是員工自己到差勤系統去點，我這幾
    天要加班我要補休，他點進去之後，應該是沒有紙本吧？）
    沒有，差假都沒有紙本」，但點進去之後要經過他的主管，
    一定要，跟請假一樣，之後首長同意他補休，就是整個流程
    跑完，最後會到人事室做1 個登記的動作，「（就跟之前要
    申請出差一樣、申請加班一樣，要到你們那邊做1 個登檔的
    動作，並且按了同意，然後就把這個資料登載在他差勤紀錄
    上，表示他這次的加班已經有補休了，是這天補休的？）對
    ，就是說他整個程序跑完表示這筆ＯＫ了」，所以最後也是
    到我們人事單位的差勤紀錄，我們會登錄這筆人事補休的差
    假紀錄，申請差旅費一定會經過我們人事室等語（本院卷第
    116 頁背面至第122 頁），依其所述，顯然對於桃園縣平鎮
    市公所任職員工加班、出差及加班、出差補休之申請，該所
    人事室人員將依申請內容在「平鎮市公所差勤系統」檔案內
    予以登載，並依申請內容管考該名員工之當月加班時數有無
    超過申報上限；對於該所任職職員出差旅費之申請，事涉動
    支經費，該所人事室人員審查後將在出差旅費報告表工作摘
    要欄乙欄登載「公差1 日」、「公差半日」等語，俾便後續
    主計室人員得據以審查，又在出差旅費報告表人事室核章乙
    欄登載「銷差」及日期之事實，且經證人徐秀英於本院審理
    時證稱：我是主計室主任，我是綜理歲計、會計及統計之業
    務，「（妳是市公所員工，他們要報出差，然後要報加班，
    在申請階段會不會到你們主計單位？）不會」，「（在什麼
    情況之下，這些資料才會到你們這邊？）就是他們要申請加
    班費的時候，就是要請款的時候」，就是在要申請加班費、
    申請差旅費時，要申請加班費或申請差旅費的話，是透過紙
    本的方式，「（【提示他字卷第14頁】在員工要申請加班費
    時，是否要列印、填載類似這種出差旅費報告表？）對」，
    申請加班費、差旅費一定要用紙本傳遞的方式，沒有做線上
    簽核，主計室接到出差旅費報告表時，就審核看有沒有經過
    核准，就是編在他們工作計劃項下的業務費裡面的旅費夠不
    夠支應，有沒有核准的部分，我們是看他們單位主管、人事
    室有沒有核章，核那個出差旅費的章，然後看報告表中的項
    目及金額是否符合差旅費報支要點的規定，還有金額的部分
    ，他的乘算及加總的金額是否有錯，做書面的審核，「（再
    跟妳確認1 遍，第1 個有沒有經過主管核准，第2 個是看單
    位預算夠不夠，第3 個看他裡面報支的項目及金額是否符合
    差旅費報支要點的規定？）就是他報支的項目、金額是否符
    合出差旅費報告表報支要點的規定，金額加總、乘算有沒有
    錯」，我們主計室審核結果一切正確無誤之後，我們就會開
    支出傳票給出納去開支票，我們沒有別的檔案、簿冊、文書
    、檔件須要做填載或登記，因為我們開了傳票之後就會記載
    在我們會計帳裡面，我們不會另外做1 個紀錄說這個員工什
    麼時候出差去哪裡，主計室的承辦人員會在【出差旅費報告
    表】主計室審查欄這邊核章，核章之後會開傳票，傳票也是
    在我們主計室這邊，寫說就是誰在幾月份的出差旅費，我們
    由主計室開傳票，「（你們沒有會計室嗎？）總會計是屬於
    主計室，單位會計稱為會計室，平鎮公所是屬於總會計，所
    以是主計室」，所以由承辦人員開傳票，傳票的原始憑證就
    是他們的出差報告表，「（那在傳票裡面會註明是哪個員工
    、什麼時候的差旅費嗎？）以我之前在的單位是會寫某某人
    在幾月份的出差旅費，平鎮市公所可能就比較簡化」，就寫
    某某人的差旅費，但沒有寫幾月份，但是起碼有註明是某某
    人的差旅費，該傳票的借貸科目是借經費支出科目，如果圖
    書館的話應該是文化支出圖書館業務的業務費，然後貸銀行
    存款或現金，傳票開好之後就是送給出納去開支票，如果支
    票當事人領去了，或是已經劃撥到當事人的存款帳戶去的話
    ，就會回到我們主計室做過帳的動作，就表示這筆經費已經
    支出了，「（那會記到什麼帳？）我們會記到現金帳裡面也
    會有，經費支出明細表也會有」，「（所以如果員工沒有出
    差，你們付了這筆差旅費，那差旅費支出登記的內容即為錯
    誤？）如果他沒有出差，然後他有報支出來，當然這個就是
    …」，「（再跟妳確認1 遍，你們會開傳票，這個傳票是現
    金支出傳票還是轉帳傳票？）應該是現金支出」，傳票會登
    錄到現金帳，因為他會有支出，然後經費帳，經費帳就是我
    們的經費支出，因為他是編到預算內，「（你們沒有日記帳
    嗎？是直接記到分類帳嗎？）總帳一定會」，「（有沒有日
    記帳？）日記帳是我今天的總支出這樣進去，不是像以前人
    工作業，如果是要說到帳有日記帳、明細分類帳、總分類帳
    」，「（會計入到這3 個帳？）對，都會有」，「（那你們
    的總分類是否按照會計科目來分？）對，會記到歲出預算明
    細分類帳，就是所謂的明細帳」，「（總分類帳是按照會計
    科目，比如現金就有現金明細分類帳，像報支差旅費，相對
    應的借方科目是什麼科目？）它會在明細分類帳才看得出來
    」，「（那總分類帳不會有嗎？）因為總帳應該是正式別科
    目，就像文化支出，它會是在那個科目裡面，但文化支出裡
    面有1 個是一般行政，就是他們薪水的部分，第2 個如果是
    圖書館業務的話，就是他們2 個工作計劃，它才會變成1個
    文化支出，所以總帳只能看到文化支出的總金額，要看差旅
    費時，要在明細分類帳的地方才看得到」，「（那明細分類
    帳的名稱叫什麼？）就是歲出預算明細分類帳」等語（本院
    卷第122 頁背面至第125 頁），甚為詳確，得以證明對於桃
    園縣平鎮市公所任職員工差旅費之申請，該所主計室人員將
    審查出差旅費報告表載之內容有無經主管批核、經費足夠與
    否、是否符合出差旅費報支要點，認可則在該報告表主計室
    審核乙欄蓋章，並據以為原始憑證，製作現金支出傳票而登
    載為任職員工○○○差旅費，又借業務費科目貸現金科目，
    並登載於日記帳、歲出預算明細分類帳、總分類帳等會計帳
    簿相關科目之事實。此外，並有平鎮市公所人事差勤系統出
    差單、出差旅費報告表、全體加班記錄明細表、客家桐花祭
    藝文活動研習簽到表及客家文化沙龍講座簽到表各1 份在卷
    可稽。查被告既分別有如事實欄所示之無出差事實，仍登入
    平鎮市公所差勤系統，申請假日出差補休，經桃園縣平鎮市
    公所人事室人員依其請假內容在差勤系統個人檔案內予以登
    載，又填寫出差旅費報告表，申請差旅費，仍經人事室人員
    依其申請出差內容形式上審查在出差旅費報告表工作摘要欄
    乙欄登載「公差1 日」、「公差半日」及人事室核章乙欄登
    載「銷差」及日期等字句；另經主計室人員依其申請出差內
    容形式上審查亦據以該出差旅費報告表為原始憑證，製作現
    金支出傳票，並登載於日記帳、歲出預算明細分類帳、總分
    類帳等會計帳簿相關科目，自足以生損害於桃園縣平鎮市公
    所對於任職人員人事差勤管考及出差旅費費用動支暨會計表
    冊製作之正確性。是以前開補強證據已足資擔保被告所為之
    任意性自白具有相當程度之真實性，而得確信被告前述自白
    之犯罪事實確屬真實，從而，依刑事訴訟法第156 條第1項
    及同條第2 項規定，自得依被告前述自白及該補強證據，認
    定被告確實有前開利用職務上之機會詐取財物、對於非主管
    或監督之事務圖利及使公務員登載不實之犯行。末查於事實
    欄(一)部分，被告以有出差參加「品牌發光、魅力客庄2009
    客家桐花祭藝文活動研習暨提案說明會」活動得以假日出差
    補休為由，登入差勤系統，申請於98年3 月23日休假1 日，
    所為無非在圖得無須為勞動給付之利益，價值相當於被告1
    日之薪資即以時薪156 元換算8 小時（上午8 時至下午5 時
    ，並已扣除中午12時至下午1 時午休時間）為1248元，當應
    依此認定，在此指明。綜上所述，被告犯行均堪認定，應依
    法論科。
二、論罪科刑之法律適用
  (一)查被告行為後，貪污治罪條例於100 年6 月29日經修正公布
    ，關於第5 條規定，係將第1 項第2款 對於利用職務詐取財
    物部分，作純文字之修正，惟就相關刑罰構成要件及法定本
    刑均未變更，自不生新、舊法比較之問題，應適用裁判時法
    ，合先敘明。核被告所為，就明知無出差之事實仍填寫出差
    旅費報告表申請取得出差旅費部分，係犯修正後貪污治罪條
    例第5 條第1 項第2 款之利用職務上之機會詐取財物罪，就
    明知無出差之事實仍填寫出差旅費報告表或登入差勤系統，
    申請出差旅費或假日出差補休，從而使桃園縣平鎮市公所各
    該管公務員登載不實部分，係犯刑法第214 條使公務員登載
    不實文書罪，另就事實欄(一)部分，被告以有出差參加「品牌
    發光、魅力客庄2009客家桐花祭藝文活動研習暨提案說明會
    」活動得以假日出差補休為由，登入差勤系統，申請得於98
    年3 月23日休假1 日，係犯貪污治罪條例第6 條第1 項第5
    款對於非主管或監督之事務圖利罪，就此公訴意旨漏未引用
    貪污治罪條例第6 條第1 項第5 款對於非主管或監督之事務
    圖利罪，稍有違誤，然既於起訴書內有表明此一犯罪事實，
    此節當已在起訴之範圍內，在此指明。
  (二)按行為人實施犯罪之時地，在自然意義上雖非完全一致，然
    二者仍有部分合致，且犯罪目的單一，依一般社會通念，認
    應評價為一罪方符合刑罰公平原則，如予數罪併罰，反有過
    度處罰之疑，與人民法律感情亦未契合；故於刑法廢除牽連
    犯及連續犯後，應依個案情狀，考量一般社會通念及刑罰公
    平原則，適度擴張1 行為概念，論以接續犯或1 行為觸犯數
    罪名之想像競合犯，方屬適當（最高法院97年臺上字第1880
    號判決意旨足資參照），查如事實欄(一)所示之被告係因未實
    際從事出差參與如事實欄所示之具有訓練講習性質之活動，
    仍以之申請假日出差補休及申請出差旅費，核其所為時間點
    雖有落差，然仍無非在圖以未實際出差仍得享有倘若真有各
    該次出差因此所能獲取之假日出差補休之利益或出差旅費之
    財物為主要目的，並以登入差勤系統或填寫出差旅費報告表
    提出請假或出差旅費之申請為手段，因而均使桃園縣平鎮市
    公所各該管公務員登載不實，是以目的、手段及地點均有部
    分合致，各次舉動之獨立性較為薄弱，依一般社會健全觀念
    難以強行分開，應視為數個舉動之接續施行，實質上為1行
    為；另如查如事實欄(二)、(三)所示之被告所犯前開罪名，亦係
    以1 填寫出差旅費報告表復提出申請之行為一併使公務員登
    載不實及利用職務上之機會詐取財物，準此，就各次活動本
    身而言，被告所犯前揭罪名，具有想像競合犯裁判上一罪關
    係，依刑法第55條規定，應從一重之利用職務上之機會詐取
    財物罪處斷。查公訴意旨僅就被告填寫前揭出差旅費報告表
    並持之申請出差旅費，致有關會計出納人員在職務上所掌之
    公文書上，為不實之登載，足以生損害於桃園縣平鎮市公所
    對於憑證支出、管理之正確性，惟未及於使桃園縣平鎮市公
    所人事單位承辦人員在差勤系統檔案內為不實之登載及足以
    生損害於桃園縣平鎮市公所對於任職人員人事差勤管考之正
    確性部分，稍有不足，然此部分既與檢察官起訴且經本院如
    是認定之被告犯使公務員登載不實罪之犯罪事實，係以1 行
    為犯之所致生之結果，核屬單純一罪關係，基於審判不可分
    原則，當應為起訴之效力所及，本院應併予審理究明。
  (三)就如事實欄所示具有訓練講習性質之各次活動，被告所犯利
    用職務上之機會詐取財物各罪犯意各別，行為互殊，應予分
    論併罰。
  (四)被告所犯各罪所圖得財物或不正利益既分別為1508元（260
    ＋1248＝1508）、382 元、176 元，從而均在5 萬元以下，
    犯行情節既僅係被告貪小便宜惟圖一己蠅頭私利，且所得金
    額實屬不多，並僅事涉有關機關內部對於任職人員人事差勤
    管考及出差旅費費用動支暨會計表冊製作之正確性，尚非依
    法執行公權力過程違法、失當致嚴重有害於有關機關對於人
    民權利之損害，衡此所生之法益侵害甚屬低微之情形下，核
    被告犯情實屬輕微，爰依貪污治罪條例第12條第1 項規定，
    減輕其刑。再查，被告於所犯各罪係未經偵查機關發覺前，
    有報告所任職之桃園縣平鎮市公所各級主管，固嗣於99年7
    月6 日經人告發臺灣桃園地方法院檢察署，然查敘明理由僅
    泛稱：「宋瑞芸…於98年間5 月份明知自己未按時至彰化出
    差，以偽造浮報詐領差旅費及98年間多次假日申報出差，實
    際未前往出差地，亦偽造補假及申報差旅費等情，經該市調
    查屬實」等語，並未具體指明被告涉犯貪污治罪條例等案件
    犯罪事實之人、事、時、地、物各項情由，又該告發人以電
    子郵件之方式告發，雖若有經後續查證非不得知其姓名、性
    別、年齡、籍貫、職業、住所或居所或其他足資辨別之人別
    資料及被告具體之犯罪事實，然遍查卷內未見臺灣桃園地方
    法院檢察署收受告發後有何迅即查證舉措，茲此自難認如事
    實欄所示被告所為各項犯行具體情節有經偵查機關憑依相當
    之證據確實發覺，旋於同年月16日被告已經平鎮市公所政風
    室人員陪同前往法務部調查局及臺灣桃園地方法院檢察署敘
    明如事實欄所示之犯行經過，於同年7 月21日臺灣桃園地方
    法院檢察署檢察官始簽請他案報結、另分偵案，堪認被告仍
    有於犯罪未經發覺前，在偵查中自首前開犯行，並已自動繳
    交其全部之所得，應依貪污治罪條例第8 條第1 項前段規定
    ，減輕其刑。並依法遞減輕之。
  (五)爰審酌被告前無犯罪科刑執行之情形，此有臺灣高等法院被
    告前案紀錄表1 份在卷可稽，素行為佳，所為犯罪固屬敗壞
    官箴，且依所犯罪名法定本刑本為重罪，顯見立法非價係以
    嚴厲之評判，但念實情被告所為僅係貪小便宜惟圖一己蠅頭
    私利，所得金額固有高低差異，然均屬不多，並以所犯之罪
    造成損害尚屬輕微及其犯後始終坦承犯行不諱，足見非無知
    錯悛悔之心及彌損負責之誠，兼衡被告犯行之動機、目的、
    手段、生活狀況、品行、智識程度及違反義務之程度等一切
    情狀，各量處如主文所示之刑，繼以被告所犯前開貪污治罪
    條例之罪，業經本院宣告有期徒刑以上之刑，爰依貪污治罪
    條例第17條、刑法第37條第2 項之規定，各宣告褫奪公權2
    年，並定其應執行之刑。
  (六)末查被告未曾因故意犯罪受有期徒刑以上刑之宣告，有臺灣
    高等法院被告前案紀錄表1 份在卷可稽，被告因個人失慮，
    致罹刑章，事後已深具悔意，已歷經偵查及審判程序，應能
    知所警惕，信若詳為斟酌其行為之嚴重性及所任職位暨依其
    職業歷程所能獲得之資力豐貧等全案一切情節輔以適當之緩
    刑條件或負擔求為周全、妥適、允當之平衡，當無再犯之虞
    ，認其宣告之刑，以暫不執行為適當，爰依刑法第74條第1
    項第1 款、第2 項第4 款規定，諭知緩刑5 年，並諭知被告
    應於判決確定之日起3 年內向公庫支付新臺幣60萬元，以啟
    自新，並致公義。
  (七)至被告因犯罪之所得財物因已全數繳還，自無庸再依貪污治
    罪條例第10條第1 項規定諭知追繳，併予敘明。
、無罪部分
一、公訴意旨略以：被告於96年7 月24日起至98年9 月某日止擔
    任平鎮市公所圖書館助理員，係依法令服務於地方自治團體
    所屬機關而具有法定職務權限之人。其明知公務員出差旅費
    應核實申報，及請領加班費或申請補休必須以有實際上加班
    為憑，竟意圖為自己不法之所有，明知(一)於97年11月1 日下
    午3 時至5 時，前往新生醫專在職專班上課，並無上班之事
    實，仍利用其職務上之機會，填載虛偽補休申請表，虛報補
    休13小時；(二)於98年7 月3 日，並無至彰化參加「古蹟保存
    區域白蟻防治研討」之事實，仍利用其職務上之機會，填載
    虛偽差旅費報告表，虛報差旅費854 元；(三)於98年8 月30日
    ，並無參加「公共藝術市民講座」之事實，仍利用其職務上
    之機會，填載虛偽差旅費報告表，惟尚未請領差旅費，就前
    開(二)部分，被告並持前開出差旅費報告表而行使之，致不知
    情之承辦人員陷於錯誤，如數給付之，並將之登載於職務上
    所掌之會計、出納支出之公文書上，足以生損害於該機關有
    關憑證支出、管理之正確性，因認被告就(一)部分係涉犯貪污
    治罪條例第6 條第1 項第5 款對於非主管或監督之事務圖利
    罪，就(二)、(三)部分係涉犯同條例第5 條第1 項第2 款利用職
    務上之機會詐取財物罪，並就前揭(一)、(二)、(三)部分均涉犯刑
    法第214 條使公務員登載不實文書罪等語。
二、按犯罪事實應依證據認定之，無證據不得認定犯罪事實。又
    不能證明被告犯罪者，應諭知無罪之判決，刑事訴訟法第
    154 條第2 項、第301 條第1 項分別定有明文。再按事實之
    認定，應憑證據，如未能發現相當證據，或證據不足以證明
    ，自不能以推測或擬制之方法，為裁判基礎；且認定不利於
    被告之事實須依積極證據，苟積極證據不足為不利於被告事
    實之認定時，即應為有利於被告之認定；另認定犯罪事實所
    憑之證據，雖不以直接證據為限，間接證據亦包括在內，然
    無論直接證據或間接證據，其為訴訟上之證明，須於通常一
    般之人均不致有所懷疑，而得確信其為真實之程度者，始得
    據之為有罪之認定，倘其證明尚未達到此一程度，而有合理
    之懷疑存在，無從使事實審法院得有罪之確信時，即應由法
    院為諭知被告無罪之判決（最高法院40年臺上字第86號、30
    年上字第816 號、76年臺上字第4986號判例參照）。
三、公訴人認被告涉犯貪污治罪條例第5 條第1 項第2 款利用職
    務上之機會詐取財物、同條例第6 條第1 項第5 款對於非主
    管或監督之事務圖利罪，刑法第214 條使公務員登載不實文
    書罪嫌，仍無非係以被告供述、證人黃碧蓮之證述、平鎮市
    公所人事差勤系統出差單、出差旅費報告表及全體加班記錄
    明細表、彰化縣鹿港鎮公所98年7 月3 日古蹟保存區域白蟻
    防治研討會學員簽到表各1 份資為論據。訊據被告對於前揭
    涉犯罪名固為認罪之表示，然被告選任辯護人則為被告辯稱
    ：於97年11月1 日被告上完課後仍有回圖書館加班，於98年
    7 月3 日古蹟保存及白蟻防治研討會被告僅因塞車遲到未及
    簽到然仍有參加是次研討會，於98年8 月30日被告雖未參加
    是次講座並有填寫出差旅費報告表，然未請領差旅費及溢領
    薪資，據此被告應無詐領差旅費或薪資之主觀犯意等語。
四、經查：
  (一)被告於97年11月1 日下午3 時至5 時，前往新生醫護管理專
    科學校在職專班，並未加班，嗣仍於97年11月1 日上午8 時
    6 分起至下午9 時12分止均為加班時間為由，申請加班補休
    13小時；再被告有以於98年7 月3 日前往彰化縣鹿港鎮公所
    參加古蹟保存區域白蟻防治研討會為出差事由，填載出差旅
    費報告表，憑以申請差旅費854 元；復被告於98年8 月30
    日並未前往桃園縣桃園市縣○路21號桃園縣政府文化局5 樓
    參加公共藝術市民講座，嗣仍以有於98年8 月30日前往桃園
    縣政府文化局參加該公共藝術市民講座為出差事由，填寫出
    差旅費報告表，然未持以申請出差旅費之事實，已據被告所
    坦認詳確，並有平鎮市公所人事差勤系統出差單、出差旅費
    報告表及全體加班記錄明細表各1 份在卷可憑，固此部分事
    實首應認定。
  (二)然按公務員對於非主管或監督之事務直接或間接圖利之罪，
    必須有藉由執行或監督公務而為自己或他人謀取不法利益之
    意圖，始足當之，而其有無此種意圖，並須依憑確實之證據
    予以認定，不能憑空臆斷。查被告於97年11月1 日下午3 時
    至5 時期間前往新生醫專在職專班上課，固無加班之事實，
    然依被告於偵查時及本院審理時所稱之情狀：我於97年11月
    1 日當天原定加班時間自8 點至晚間10時辦理啟英高中舞蹈
    班公演活動，但中途於下午3 時至5 時離開辦公室前往新生
    醫專在職專班上課；我前往新生醫專進修有經過主管同意，
    當天有舉辦藝文活動，當天學校也有上課，不過我沒有去上
    課，只是有下午3 點到5 點間有去學校1 趟，到學校只是因
    為那堂課老師會點名；因為我那時候是承辦圖書館演藝廳租
    借的業務，啟英高中舞蹈班有加入我們平鎮市公所的藝文活
    動，我當時的業務就是負責我們公所藝文活動，所以這個活
    動等於是我們公所辦的，我等於是圖書館演藝廳的承辦人員
    ，所以他們來我們的演藝廳，我需要配合他們，比如說燈光
    、音響的一些控管，或是他們有什麼其他的需求，我是他們
    的窗口等語（臺灣桃園地方法院檢察署99年度他字第3495號
    卷第8 頁背面；偵查卷第104 頁至第105 頁；本院卷第33頁
    背面至第34頁），顯然加班期間雖被告有溜班前往新生醫護
    管理專科學校報到應付課堂點名之情形，然嗣仍有返回任職
    之桃園縣平鎮市公所所屬圖書館辦理啟英高中舞蹈班公演活
    動，從事加班事務，據此顯難認定被告所為純係基於為自己
    謀取不法利益之意圖，否則點名完事被告亦大可自行離去，
    直至晚間10時許方返回任職處所按壓指型了事，抑或根本當
    日僅分別於上午8 時、晚間10時等特定時間前往任職處所按
    壓指型，期間全未現身任職處所處理加班事務，此外，遍查
    卷內亦僅有證據證明當日被告在新生醫護管理專科學校職專
    班為有課程，然乏其他確實之證據足以證明當日被告僅以按
    壓指型混充簽到、簽退之紀錄惟純在謀取加班補休之利益根
    本無加班之情事，是以此部分實難確實認定被告真有為自己
    謀取不法利益之意圖，或僅稍微溜班、虛應故事、辦理個人
    事務，惟後者已屬有關機關內部人事差勤管考之範疇，揆諸
    首開法條及判例之意旨，實難遽為不利於被告之認定。
  (三)再查：
  (1)被告於98年7 月3 日有前往址設彰化縣鹿港鎮○○路168 號
    彰化縣鹿港鎮公所參加古蹟保存區域白蟻防治研討會之事實
    ，業據被告於本院審理時供稱：鹿港鎮公所於98年7 月3 日
    古蹟保存區域白蟻防治研討會我沒報名，是經過指派而去參
    加這個研討會，出發之前我有依照內部規定申請出差，回來
    之後也有依照規定報領差旅費，這個研討會我有去參加，研
    討會學員簽到表上沒有我的名字，是因為我晚到，又提早離
    開，這個研討會的場所在鹿港鎮公所，在鎮公所的禮堂，在
    4 樓，「（在鎮公所的門口有擺設任何的看板、宣傳標語、
    旗幟，或者有工作人員、服務人員在那邊等待參加研討會的
    人員來報到？）我到的時候就直接上4 樓」，我沒有注意門
    口那邊有沒有關於這個活動相關的擺設、宣傳標示甚到是旗
    幟等等，因為遲到我就趕快上去，那個鎮公所裡面到4 樓有
    電梯，它進去是1 個走道，還要再走進去才是禮堂，出電梯
    之後要右轉，如果出電梯右轉，然後它的門是在這邊【比左
    邊】，往前走1 小段而已，大概從被告席到證人席，進去之
    後左邊是它的舞臺，「（妳現在出電梯是1 個走道，妳是右
    轉還是走道，走1 段路之後就到哪裡？）到要進禮堂的門口
    ，門口在我的左邊」，「（妳能不能畫出這個會場裡面的佈
    置方式？比如說有舞臺、主講人座位在哪、與會的學員坐哪
    裡？）我大概只知道會場我去的那個位置【被告當庭繪製其
    參加古蹟保存區域白蟻防治研討會之會場設置】」，「（那
    學員的位置是如何安排的？）它就是1 排1 排的面向舞臺」
    ，「（學員座位只有排椅子而已，沒有排桌子嗎？）只有排
    椅子，沒有桌子」，那椅子是摺疊椅，我進去時人家已經在
    講了，我的會議資料不是領的，是我找到那個位置之後旁邊
    剛好有1 本，我就順手拿，我是看到空位我就坐，沒有桌子
    ，我坐的椅子上面沒有會議資料，是我坐的椅子旁邊的椅子
    有會議資料，就直接拿起來了，我只是拿起來翻，因為有放
    會議資料我會以為有人坐，所以我坐的位置是沒有放會議資
    料，我就把會議資料來起來翻，到我要離開的時候，一直都
    沒有人回來，我就順手把它帶走，我的位置就是在會場中的
    後排等語（本院卷第102 頁至第107 頁），並有其繪製圖說
    1 份在卷可考（本院卷第136 頁），述明古蹟保存區域白蟻
    防治研討會地點係在彰化縣鹿港鎮公所4 樓大禮堂舉行，其
    搭乘電梯出電梯口右轉步行數步左轉進入大禮堂坐於面向禮
    堂排列之後排座位摺疊椅上，其將隔壁座位擺放之研討會特
    刊拿起翻閱並逕自攜之離去之事實，徵之證人陳美江於本院
    審理時證稱：鹿港鎮公所有在98年7 月3 日有舉辦古蹟保存
    區域白蟻防治研討會，是由我們公司承辦，我是研討會承辦
    人，因為古蹟的部分是我負責，這個研討會是我辦的，其實
    那時候分為2 個部分，1 個是我們會公告在網路上，另外是
    鎮公所部分他們會透過公家單位廣邀公家單位跟古蹟有關的
    歡迎他們來參加這樣子，所以邀請的單位不見得是我們公司
    邀請的，臺灣人的習慣有的人會事先報名，有的人是到現場
    直接說他要參加，不見得會事先報名，也就是說有現場臨時
    報名的，因為我們研討會不需要收費，他如果現場臨時報名
    的話，他只要把他的資料填寫在報名上，他就可以參加，我
    記得有人事先報名他當天也不一定會來，因為臺灣人也不一
    定，因為我們也沒有申請公務員可以算他的訓練的時間點，
    所以他不需要拿我們的單子，「（既然有開放現場報名，有
    沒有規定現場報名的截止時限？比如說你們這個計畫，9 點
    到9 點半報到領取資料，9 點半到9 點40分開幕，那也就是
    說現場報名的話在9 點半之前就要報名，逾時就不能再報名
    ？）應該說那個大概是9 點半開始之後，因為我們從臺北到
    鹿港其實我們人手不夠，所以開始之後我們在那邊負責服務
    的同仁就撤掉，因為那時候我們辦的桌子就在研討會旁邊而
    已，是利用鹿港鎮公所樓上的禮堂，樓上的禮堂來講它電梯
    出來很窄，我們把報告處是放在大禮堂的側面」，就是它大
    禮堂很大，我們就把它放到這邊邊而已，排桌子當做報告，
    那老師上課之後大家就回歸到這邊來，來聽老師上課，就不
    會有人留在那邊做那些服務，一般大禮堂它是開放的它沒有
    隔開，一般有時做研討會它會把報告放在禮堂的外面走廊的
    地方，可是我們那1 次我們不是放在走廊的地方，因為禮堂
    走廊很窄所以就放到裡面來，我們的報到處是放在禮堂裡面
    ，它4 樓有電梯，從4 樓出電梯是1 個很窄的走道，那走道
    有的還要去上廁所，那走道不大，它電梯出來走沒有幾步路
    就是禮堂門，我記得是電梯打開就可以看到禮堂的入口，它
    很窄，它是利用它們辦公大樓樓上當禮堂而已，禮堂入口好
    像有側1 點點，但就可以看到禮堂入口，當然需要走幾步路
    ，但不需要彎來彎去，是從電梯口斜地走過去，如果我沒有
    記錯應該是右斜，但是角度沒有很斜，「（能不能請妳比1
    下，假設妳現在剛從電梯門出來，門打開了，禮堂門口在哪
    裡？）就是在這個地方而已【比右前方】，中間大概再走幾
    步路」，不用轉身，就是往右前方斜斜走過去，我的印象就
    是如此，「（可否畫出該禮堂的佈置方式？）【當庭繪製研
    討會會場佈置圖】」，我這邊畫的講臺就是裡面的舞臺，就
    是老師上課的那個舞臺，主講人開始他們是在前面，然後之
    後有布幕下來，我忘記他是在上面還是下面講，我現在有1
    點忘掉，因為那天我是當司儀很緊張我還要招呼老師他們，
    「（一般來講主講人在講臺上面講的話，是主講人1 個人站
    在那邊，還是可能有放講臺或講桌之類的東西？）你這樣1
    講，老師有沒有上去，好像沒有上去，因為它布幕拉下來，
    它前面不能放東西因為東西會被遮住，他要站到側面站到這
    邊邊來，因為它要有1 個檯子放他電腦的地方」，所以主講
    人在講的時候，到底是站在舞臺上面還是舞臺下面講，我現
    在已經忘掉了，但主講人每個人在講的時候，都有放那個布
    幕下來，因為他們都用Power Point 講，舞臺上並沒有放東
    西，就1 個螢幕而已，我記得它只有1 個螢幕，就把螢幕弄
    下來，因為那天我們沒有帶投影機，就直接有螢幕可以放了
    ，主講人在講的時候、也不會站在正中間，因為站在正中間
    會遮住他自己，所以他會站在旁邊，那因為那時候門在那1
    邊【比左邊】，所以他們都是站在這1 邊【比右邊】，我自
    己也是站在這1 邊【比右邊】，等於是站在我們面對講臺的
    右邊，我跟老師都是站在這頭，我們報到處差不多是9 點半
    那個時候就撤掉，那時候我記得鎮長有上來主持，老師他們
    ，我們先排1 排桌子讓他們坐前面面對著我們，那鎮長介紹
    完很快就先走了，然後每位老師說完後我們就進入主題，因
    為時間我們要控制的很精準，我所說的報到處撤走，是沒有
    撤掉報到桌，但是我們的人就跑開，那邊是都沒人的，學員
    的座位是橫的向著講臺，因為它的椅子是活動的，我記得我
    們是前1 天才去排，是折疊鐵的椅子，那天是我們去排的椅
    子，中間有留1 個走道，「（鐵的折疊椅，是1 張、1 張獨
    立的摺疊椅嗎？還是例如說30張椅子連成1 排的？）我記得
    是獨立的」，學員他們座位有沒有桌子我現在已經忘掉，「
    （那他們都坐在那邊聽沒辦法寫字，沒有桌子嗎？）因為這
    邊【比右邊】都是窗戶，在做簡報的時候，我記得我們我們
    把窗簾都拉下來不然會看不清楚，如果他們要寫字的話，燈
    光很暗，其實並不方便」，所以到底有沒有桌子我記不起來
    ，因為我們在鹿港鎮公所樓上辦，我聽他們說後來很多鹿港
    鎮公所的人上來聽，他們有發現我們印的研討會的那個特刊
    ，我們印的不多，為什麼我剛剛說我們另外放，不願意放在
    桌上太多給他們拿，1 個人如果拿好幾本我們會不夠，因為
    他們鎮公所很少會有人在那邊辦這種活動，所以他們很多人
    會跑上來聽，我畫的圖上禮堂有出入口，當天是2 邊門都有
    開，但是後面的那個門好像去廁所比較方便，而且我們後來
    茶點是從後面的門進來，茶點是中間休息時間，茶點我印象
    記得有點遲到，好像是照著我們議程中間，我們有1 個茶敘
    時間，那天我記得印相當中他是遲到的，所以我們有一點趕
    ，按照我們提出的實施計畫草案和報告表上面，有記載說公
    務人員參加會議你們會登入公務人員終身學習時數6 小時，
    可是後來我才知道那個登錄的話，應該要好早以前就要去申
    請，政府有政府的規定，所以後來我們發現有問題，沒有辦
    法登錄，現場我們用Power Point 所以窗簾都有關起來，在
    主講的過程中入口處的門我記得沒有關，每位主講人都有用
    Power Point ，在講的時候，會場是暗的，因為Power
    Point 在播放的時候，不夠暗會看不清楚燈是關起來的，連
    窗簾都拉起來，因為是白天，窗簾如果不拉起來Power
    Point 看不清楚，講完之後會打開，每個主講有1 段時間，
    那講完之後我們不是拉窗簾是開燈，因為窗簾是一直不拉開
    的，那開燈的時候就問大家對那個講的教授有沒有什麼問題
    ，大家有什麼需要瞭解的可以提出來問這樣子，「（這樣還
    有沒有印象，比如說第1 個主題廖志中雲林科大教授主講的
    ，他講授的內容是國內古蹟及歷史建築蟲蟻防治現況分析，
    他使用Power Point ，是說會場燈是暗的，那他講了多久，
    剩下多少多間才打開燈？）一般來講像廖老師的資料他剩下
    的時間就不多」，「（妳說廖老師他剩下的時間就不多，也
    就是說他開燈講的時間很短？）對，一般都很短，時間不會
    很長」，第2 個蘇南耀教授，他講的沒有廖老師那麼長，因
    為他是用英文講解後面要有人翻譯，所以他整個時間也控制
    在差不多的時間，因為這些教授常常講，他們在時間上都掌
    控的還不錯，因為我們邀請的都是教授級的他們都常常在講
    ，在我們跟他討論好他要講的這個題目，跟他講的時間，這
    些老師在控制時間都控制還不錯，因為常常在講，就是差不
    多，然後剩下頂多是5 、6 分鐘，讓他們提出一些問題，廖
    志忠也差不多這樣子，講完之後剩下應該沒有到10分鐘等語
    （本院卷第107 頁至第115 頁），依其所述，亦證稱該次古
    蹟保存區域白蟻防治研討會地點係在彰化縣鹿港鎮公所4 樓
    大禮堂舉行，搭乘電梯出電梯口朝右斜前方步行幾步得進入
    大禮堂，並會場排列有多排面向講者摺疊椅座位之事實，就
    此部分，核被告所述與證人陳美江所證前情尚無不符之處，
    據此被告稱有往返參加該次研討會之情況，應屬實情。
  (2)固依被告於本院審理時供稱：「（妳說主講人的位置是在舞
    臺上面？）我的印象中是，因為我真的沒有很注意，我印象
    中是在舞臺上，很多人在旁邊走來走去的」，「（主講人的
    位置是在舞臺上面的話，上面是只有1 個講臺，還是有排1
    排桌子、1 排位置，可以坐很多人？）講臺的位置我真的沒
    有注意」，「（主講人在講的時候，他是坐著還是站著？）
    我真的沒有看」，「（妳不是參加研討會嗎？主講人在講話
    是坐著講還是站著講？）我沒有注意」，「（那主講人在講
    的時候，他是直接講還是有透過擴音設備？）有麥克風」，
    「（有無輔助設施？比如說投影片、幻燈片或是用Power
    Point ？）我真的沒有注意舞臺上的狀況，因為我進去時就
    找個位置坐下來」，「（進去之後就開始聽講，那講的方式
    如何呢？講的時候是透過擴音機1 張嘴在講，還是邊講邊透
    過多媒體的方式來介紹他所主講的內容？）不太記得」，「
    （妳幾點到？）10點多」，「（幾點離開？）我其實坐大概
    半個多小時」，「（10點多是多到什麼程度？）確切到的時
    間我真的忘記，但是因為我從中壢開車過去」，「（10點多
    ，多到幾點？）不太記得正確的時間」，「（到的時候有沒
    有跟裡面的工作人員報到？）沒有」，「（那邊還有報到處
    嗎？）有」，「（報到處在哪裡？）我沒有找他的報到處，
    我到的時候就直接找個位置坐下來」，「（我是問妳報到處
    在哪裡，不是問妳有沒有找報到處報到，請問報到處是設在
    會場的哪裡？）我沒有留意報到處是設在會場的哪裡」，「
    （如果說妳沒有留意，妳如何知道那邊有報到處？）一般研
    習一定會有報到處讓人家簽到，但是我就是沒有去找它的報
    到處」，「（一般研習有設報到處的話，報到處還需要用找
    的嗎？）是不用找」，「（一般研習會如果有設報到處的話
    ，它的報到處是不是一定設在入口處？）一般是這樣」，「
    （請問這個研習會它的報到處設在哪裡？）不是很記得」，
    「（妳到的時候報到處那邊還有工作人員接受報到嗎？）沒
    有很注意」，「（妳到的時候，報到處的桌上還有放簽到表
    嗎？）我沒有注意」，「（妳到的時候，即便是遲到，為何
    不先在簽到本上簽個名字，表示妳有來？）這是我的疏失」
    ，「（妳到的時候，會場正在主講哪個主題？）我沒有認真
    在聽」，「（在講哪個主題？）我沒有認真在聽，我真的沒
    有在聽他在講什麼」，「（主講人是誰？）不記得了」，「
    （男的還女的？）沒有印象」，「（妳離開的時候，這個主
    題下課了沒？）還沒」，「（妳進去的時候，人家已經開始
    在講了嗎？）對」，「（所以妳進出停留都在同個主題，沒
    有跨2 個主題？）沒有」，「（既然妳到的時候都是同個主
    題，都是同個人在講，那他在講的時候，有沒有放屏幕下來
    ？）我沒有注意」，「（妳現在畫的這個圖，舞臺上面有個
    圈圈並打個叉，是妳所謂主講人的位置嗎？）有人在那邊講
    話」，「（那有沒有講臺？）沒有注意看」，「（有沒有講
    桌？）沒有注意」，「（妳到的時候，主講人是講中文還是
    講英文？）沒有在聽」，「（沒有在聽起碼講中文還是講英
    文應該分辨得出來？）不太記得，沒有在聽」，「（按照證
    人的說法，這個報到處是還蠻長的，而且妳畫的座位靠近這
    1 排，就在報到處的旁邊而已，為何妳看不到報到處？）因
    為遲到，所以我一進去就趕快找1 個位置坐下來，我也沒有
    注意看旁邊」，「（那在講的時候按照證人的說法因為都是
    用Power Point ，所以會場是暗的，這是1 個很明顯的情況
    ，為何妳進去聽了半天妳也不知道到底有沒有Power Point
    ？）我進去真的沒有留意現場」，「（會場燈光是暗的還是
    亮的總該會知道，總可以分辨出來，怎麼會不注意到？）進
    去的時候不是很亮，但是舞臺上在講什麼我也沒有在聽啊」
    ，「（既然不是很亮，那Power Point 顯現出來的效果，應
    該很醒目、很顯著，怎麼會沒注意到？）真的是不太記得」
    等語（本院卷第104 頁至第105 頁背面、第107 頁、第115
    頁及該頁背面），雖自稱於當日上午10時許抵達古蹟保存區
    域白蟻防治研討會場，有坐下聽講約半小時許始行離去云云
    ，然依其所稱對於主講人性別、主講課題、使用語言、投影
    片、幻燈片或Power Point 等輔助設施、站立或坐著主講、
    現場有無講臺、講桌、屏幕降下與否、報到及接待處所設置
    地點等情，竟爾「不太記得」、「沒有印象」、「沒有很注
    意」、「沒有在看」、「沒有注意」、「沒有在聽」，並考
    以現場設置之報到處所有經擺放2 、3 張桌子，位置即在後
    排聽眾之左前方處，此參證人陳美江於本院審理時所述及繪
    製圖說1 份足以明暸（本院卷第113 頁背面、第135 頁），
    是以該報到處所占空間應屬顯然，徵之證人陳美江證之：「
    （你們桌子沒有撤掉，那如果10點多還有人要進來現場報名
    上課參加的話呢？）他如果報名要參加上課，我們不會拒絕
    說不讓他報」，「（那要怎麼處理？是要找工作人員還是你
    們在報到桌上還有放報名表格自己填？）那些東西應該都是
    放在桌上不會撤走，他如果報名我們會給他特刊，因為我們
    那時有印特刊，我們會給他特刊，請他在上面留下資料」，
    「（如果你們人撤走的話，那這時候我進來會場，我要報名
    ，可是沒有人，那我要找誰？）我們有報名的同事是坐在報
    名檯子的旁邊的，那如果看到有人過去他就會跑過去招待」
    ，「（那你們同事沒有注意到的話呢？）如果真的有心參加
    的話，他會先坐下來聽老師講，等到我們休息的時候，會有
    人回到那個地方，他再去報到」等語（本院卷第110 頁及該
    頁背面），顯然該次研討會之現場報名及簽名報到均屬方便
    ，然參以被告並未簽到之實情，有彰化縣鹿港鎮公所98年7
    月3 日古蹟保存區域白蟻防治研討會學員簽到表1 份在卷可
    證（偵查卷第39頁至第44頁），綜合前情，堪認被告匆匆抵
    達該次研討會會場後隨手拿取後排座位擺放之研討會特刊，
    不等主講課題結束，未經報到旋即快閃走人，遂無機會聆聽
    、觀察該次研討會主題及各項環境，不過在虛應故事，惟乏
    真心參與之意，為可認定。
  (3)然按「旅費分為交通費、住宿費及膳雜費，按出差人員職務
    等級，自起程日起至差竣日止按日報支，其報支數額如附表
    。薦任第9 職等人員晉支年功俸者，按簡任級人員數額報支
    。約聘（僱）人員，依其原定職等按第1 項附表分等數額報
    支。按日計酬按月給薪之臨時雇工，不得派遣出差，自不得
    報支旅費」、「交通費包括行程中必須搭乘之飛機、高鐵者
    須檢據核實列支外、汽車、火車、捷運、輪船等費用，均按
    實報支；領有優待票而仍需全價者，補給差額。但機關專備
    交通工具或領有免費票或搭乘便車者，不得報支。前項搭乘
    飛機及高鐵者以縣長、副縣長、秘書長（不包括隨扈或陪同
    人員，若有安全上之需要，執行勤務之隨扈除外）得搭乘商
    務艙( 車廂) 或相同之座（艙）位，其餘人員搭乘經濟（標
    準）座（艙、車）位，並應事先報經本府核定。又前項凡出
    差地區途經高鐵臺中站及其以南各站地區，方得搭乘高鐵，
    另出差地區如屬高鐵沿線縣市，搭乘高鐵者，非屬絕對必要
    ，應以當日來回為原則。第1 項所稱汽車，係指公民營客運
    汽車。凡公民營汽車到達地區，除因急要公務簽准者外，其
    搭乘計程車之費用，不得報支。如因業務需要，駕駛自用汽
    （機）車者，其交通費得按同路段公民營客運汽車最高等級
    之票價報支。但不得另行報支油料、過路（橋）、停車等費
    用；如發生事故，不得報支公款修理；其因事故致發生對第
    三者之損害賠償亦不得由公款支付」、「膳雜費依附表所列
    各該職務等級規定數額列報。參加訓練或講習性質之各項研
    習會、座談會、研討會、檢討會、觀摩會、說明會等活動，
    應依『公務人員請假規則』第4 條規定給予公假；而如參加
    會議係由機關指派執行一定任務，則給予公差」，此經桃園
    縣政府暨所屬各機關學校報支國內出差旅費補充規定第1 條
    、第4 條、第7 條第1 項、第2 項規定甚明（嗣第1 條、第
    7 條第1 項更於99年3 月8 日經修正公布惟事屬行政法規之
    變更尚不生新舊法比較之問題，附此敘明），基此，出差旅
    費之報支以桃園縣政府所屬各機關人員經派遣出差並實際出
    差為申請要件，至出差人員於出差過程之品行勤惰表現，暨
    機關派遣出差目的達成與否，則已非出差旅費申請之核駁審
    查事項。查被告係有經主管簽派出差參與是次古蹟保存區域
    白蟻防治研討會之事實，已經被告述明在卷，固被告於98年
    7 月3 日上午10時許前往址設彰化縣鹿港鎮○○路168 號彰
    化縣鹿港鎮公所參加古蹟保存區域白蟻防治研討會場並隨手
    拿取後排座位擺放之研討會特刊後，不等主講課題結束，未
    經報到旋即離去，乏實質上參與該次研討會之意，既如前述
    ，然則形式上被告亦確然真有舟車往返彰化縣鹿港鎮公所，
    亦經認定如前，從而以此申請出差旅費之補貼，尚難認有何
    反於真實或違法詐取之處。此外，公訴人所提其他證據方法
    ，亦均不足以否定被告真有經派遣出差是於前開時間前往古
    蹟保存區域白蟻防治研討會場因此往來去回之事實。是以，
    然仍難認客觀上被告之行為有何利用職務上之機會詐取財物
    及使公務員登載不實之處。揆諸首開法條及判例意旨，實難
    遽為不利於被告之認定。
  (四)末查，被告於98年8 月30日並未前往桃園縣桃園市縣○路21
    號桃園縣政府文化局5 樓參加公共藝術市民講座，嗣仍以有
    於98年8 月30日前往桃園縣政府文化局參加該公共藝術市民
    講座為出差事由，填寫出差旅費報告表，然未持以申報請領
    差旅費之事實，已如前述，據此被告雖有填寫出差旅費報告
    表，然終未將之提出申請出差旅費，顯未著手於利用職務上
    之機會詐取財物及使公務員登載不實等犯行之實行，核情實
    不過預備而已，為被告所犯各罪既皆不處罰預備犯，自無足
    認被告真有何利用職務上之機會詐取財物及使公務員登載不
    實犯行。揆諸首開法條及判例意旨，此部分亦難遽為不利於
    被告之認定。
五、綜上所述，公訴人所提前揭證據方法，尚無以證明被告確實
    有如前開公訴意旨所指稱之貪污治罪條例及使公務員登載不
    實犯行。此外，復查無其他積極證據，足資證明被告確有公
    訴意旨所指之犯行，揆諸首揭規定及說明，此部分本案不能
    證明被告犯罪，仍有可疑，即應為無罪判決之諭知。
據上論斷，應依刑事訴訟法第299 條第1 項前段、第301 條第1
項，貪污治罪條例第2 條、第6 條第1 項第5 款、第8 條第1 項
前段、第12條第1 項、第17條，修正後貪污治罪條例第5 條第1
項第2 款，刑法第11條前段、第214 條、第51條第5 款、第8 款
、第74條第1 項第1 款、第2 項第4 款、第37條第2 項，刑法施
行法第1 條之1 第1 項、第2 項前段，判決如主文。
本案經檢察官黃榮德到庭執行職務。
中    華    民    國  100     年    12    月    2     日
                  刑事第十一庭審判長法  官  蔡榮澤
                                    法  官  林蕙芳
                                    法  官  吳宗航
以上正本證明與原本無異。
如不服本判決應於收受判決後10日內向本院提出上訴書狀，並應
敘述具體理由。其未敘述上訴理由者，應於上訴期間屆滿後20日
內向本院補提理由書( 均須按他造當事人之人數附繕本) 「切勿
逕送上級法院」。
                                    書記官  劉乙錡
中    華    民    國   100    年    12    月    13    日
貪污治罪條例第2條
公務員犯本條例之罪者，依本條例處斷。
貪污治罪條例第5條
有下列行為之一者，處 7 年以上有期徒刑，得併科新臺幣 6 千
萬元以下罰金：
一、意圖得利，擅提或截留公款或違背法令收募稅捐或公債者。
二、利用職務上之機會，以詐術使人將本人之物或第三人之物交
    付者。
三、對於職務上之行為，要求、期約或收受賄賂或其他不正利益
    者。
前項第 1 款及第 2 款之未遂犯罰之。
貪污治罪條例第6條
有下列行為之一，處 5 年以上有期徒刑，得併科新臺幣 3 千萬
元以下罰金：
一、意圖得利，抑留不發職務上應發之財物者。
二、募集款項或徵用土地、財物，從中舞弊者。
三、竊取或侵占職務上持有之非公用私有器材、財物者。
四、對於主管或監督之事務，明知違背法律、法律授權之法規命
    令、職權命令、自治條例、自治規則、委辦規則或其他對多
    數不特定人民就一般事項所作對外發生法律效果之規定，直
    接或間接圖自己或其他私人不法利益，因而獲得利益者。
五、對於非主管或監督之事務，明知違背法律、法律授權之法規
    命令、職權命令、自治條例、自治規則、委辦規則或其他對
    多數不特定人民就一般事項所作對外發生法律效果之規定，
    利用職權機會或身分圖自己或其他私人不法利益，因而獲得
    利益者。
前項第 1 款至第 3 款之未遂犯罰之。
貪污治罪條例第8條
犯第 4 條至第 6 條之罪，於犯罪後自首，如有所得並自動繳交
全部所得財物者，減輕或免除其刑；因而查獲其他正犯或共犯者
，免除其刑。
犯第 4 條至第 6 條之罪，在偵查中自白，如有所得並自動繳交
全部所得財物者，減輕其刑；因而查獲其他正犯或共犯者，減輕
或免除其刑。
貪污治罪條例第12條
犯第 4 條至第 6 條之罪，情節輕微，而其所得或所圖得財物或
不正利益在新臺幣 5 萬元以下者，減輕其刑。
犯前條第 1 項至第 4 項之罪，情節輕微，而其行求、期約或交
付之財物或不正利益在新臺幣 5 萬元以下者，亦同。
貪污治罪條例第17條
犯本條例之罪，宣告有期徒刑以上之刑者，並宣告褫奪公權。